臺灣花蓮地方法院民事判決　　　　　　　 96年度訴字第130號
原　　　告　甲○○
訴訟代理人　鍾年展律師
被　　　告　乙○○
訴訟代理人　林武順律師
上列當事人間請求分配表異議事件，本院於民國96年10月3日言
詞辯論終結，判決如下：
    主  文
本院95年度執字第2359號拍賣抵押物執行事件，於民國96年4月1
6日所製作之分配表，就被告財產拍賣所得價金，准原告以本金
新台幣參拾萬元、違約金新台幣伍拾肆萬柒仟伍佰元之債權額，
列為分配表次序3第一順位抵押權優先分配受償。
原告其餘之訴駁回。
訴訟費用由被告負擔三分之二，餘由原告負擔。
    事 實 及 理 由
壹、兩造爭執要旨：
一、原告起訴主張：
  (一)被告提供其所有坐落花蓮縣壽豐鄉○○段720、720-1、720-
    2、722、725、725-1、741地號土地（應有部分均二分之一
    ，下稱系爭不動產）予原告設定債權額新台幣（下同）40萬
    元（實際借款本金為30萬元）之普通抵押權（下稱系爭抵押
    權），兩造於抵押權設定契約書約定被告逾87年5月20日清
    償期不為償還時，被告須支付母金每佰元加一角計付之違約
    金，自應為系爭抵押權擔保債權範圍。故本件原告自87年5
    月20日至96年1月2日止，以本金30萬元，按上開違約金約定
    計算結果，違約金債權為94萬5千元，自應列入第一順位抵
    押權優先受償。
  (二)對被告抗辯所為之陳述：
    1.本件抵押權設定契約書所載抵押權設定種類為一般抵押權
      ，雖後來實際借貸金額未及設定金額，亦不能改變其性質
      ，變為最高限額抵押權，被告抗辯本件抵押權之性質屬最
      高限額抵押權，顯有誤會。
    2.違約金是否相當仍須依一般客觀事實、社會經濟狀況及當
      事人所受損害情形，以為酌定標準。本件兩造並無利息、
      遲延利息之約定，原告亦僅單純請求給付違約金按母金每
      佰元每日加壹角計算，符合當時一般民間借貸利息，應無
      過高之情事。
    3.違約金係當事人為確保債務之履行，所約定不履行債務時
      之給付，屬損害賠償之預約。違約金債權，自以債務人不
      履行債務時起算，兩造亦約定到期不償時應計付違約金，
      被告抗辯本件違約金計算期間，僅限於抵押權登記存續期
      間，顯有誤會。
    4.96年3月28日修正公布民法第861條第2項之規定係新增定
      ，而非民法第126條之明文化，旨在兼顧第三人及抵押權
      人之權益而設此項限制，是其限制之理由僅在保護後次序
      抵押權人及一般債權人之利益，是在保護抵押人之利益，
      且依物權篇施行法第1條規定，本件乃修正施行前發生者
      ，不適用修正後之規定，而無民法第861條第2項規定之適
      用。
  (三)並聲明：本院95年度執字第2359號強制執行事件，就被告財
    產拍賣所得價金，准原告以本金30萬元、違約金945,000元
    之債權額列為分配表次序3第一順位抵押權優先分配受償。
二、被告則以：
  (一)被告僅向原告借款30萬元，並提供系爭不動產予原告設定系
    爭抵押權，權利存續期間為86年11月21日至87年5月20日止
    ，共計6個月。又被告向原告借款30萬元，而原告卻設定債
    權額40萬元之抵押權，足認兩造間有原告至多僅能請求被告
    償還40萬元及本金最高限額抵押之合意。
  (二)嗣被告屆期無法清償，原告向本院聲請拍賣系爭不動產，雖
    屬於法有據，然原告得優先受償者應在擔保權利價值40萬範
    圍內，既如前述，且系爭抵押權存續期間為6個月，則本件
    違約金之請求亦應以前開存續期間為限，故原告請求分配逾
    越前開存續期間之違約金，自屬無據。
  (三)本件違約金之約定不僅超過民法第205條就最高週年利率20
    ％之限制，更屬偏高，況原告並未能舉證其受有何項損害，
    法院自應酌減至相當之數額。
  (四)另兩造因未為利息之約定，則本件違約金之約定其本質實為
    變相之利息，而應有民法第126條規定5年短期消滅時效之適
    用。又96年3月28日修正公布之民法第861條第2項，已明文
    規定得優先受償之利息、遲延利息、一年或不及一年定期給
    付之違約金債權，以於抵押權人實行抵押權聲請強制執行前
    5 年內發生及於強制執程序中發生者為限。前開規定乃民法
    第126條規定內容之詳細明文化，而無不得溯及適用之問題
    ，故原告違約金之請求，亦應以5年為上限，逾越5年部分之
    請求，亦不應准許。
  (五)並聲明：原告之訴駁回。
貳、本件經兩造整理並協議簡化爭點結果如下：
一、兩造不爭執之事實：
  (一)被告向原告借款30萬元，被告並以其所有坐落花蓮縣壽豐鄉
    ○○段720、720-1、720-2、722、725、725-1、741地號土
    地（應有部分均二分之一）供擔保，為原告設定權利價值40
    萬元、存續期間86年11月21日至87年5月20日、清償日期87
    年5 月20日、違約金依照契約約定（抵押權設定契約約定「
    到期不償還時母金每佰元每日加壹角計付違約金」，換算後
    即為年息36.5％）之第一順位抵押權（惟上開抵押權為一般
    抵押權或最高限額抵押權為兩造所爭執）。
  (二)被告迄未清償上開借款30萬元。
  (三)上開借款到期翌日即87年5月21日起至96年1月2日止，共計3
    150天。
  (四)原告對被告就系爭抵押權向本院聲請裁定拍賣抵押物，經本
    院以90年度拍字第472號裁定准許確定，嗣原告持上開裁定
    為執行名義，向本院聲請對被告所有系爭抵押物強制執行，
    經本院民事執行處以95年度執字第2359號受理，查封、拍賣
    系爭抵押物完竣。
  (五)本院民事執行處就上開拍賣所得價金合計186萬元於96年4月
    16日已製作分配表，將拍賣所得價金中之34,688元列為原告
    執行費用，40萬元列入原告第一順位抵押權優先債權範圍，
    2,944元列為地方稅次順位優先債權，其餘1,422,368元均發
    還被告。
  (六)原告就上開拍賣所得價金業已受領執行費34,688元及兩造無
    異議部分40萬元。
二、本件爭點限縮如下：
  (一)本件抵押權之性質為何？
  (二)本件設定登記之違約金，原告有無優先受償之效力？
  (三)本件違約金約定是否過高？
  (四)本件違約金請求期間為何？
、法院之判斷：
一、系爭抵押權為一般（普通）抵押權：
  (一)按解釋契約，固須探求當事人立約時之真意，不能拘泥於契
    約之文字，但契約文字業已表示當事人真意，無須別事探求
    者，即不得反捨契約文字而更為曲解（最高法院17年度上字
    第1118號判例可資參照）。又按一般抵押權，因先有被擔保
    之債權存在，而後抵押權始得成立，故與最高限額抵押權，
    係由所有人提供抵押物，與債權人訂立在一定金額之限度內
    ，擔保現在已發生及將來可能發生之債權，而須約定存續期
    間，以擔保期間內所發生之債權者不同（最高法院86年度台
    上字第2769號判決可資參照）。
  (二)本件被告雖辯稱被告僅向原告借款30萬元，卻設定債權額40
    萬元之抵押權，此顯屬最高限額抵押權等語，惟查，依系爭
    土地登記謄本、他項權利證明書、抵押權設定契約書上之記
    載及約定，均已明確載明系爭抵押權所擔保權利總金額為40
    萬元，而核與最高限額抵押權記載為「擔保權利總金額最高
    限額新台幣○○○元」有別，且兩造之系爭抵押權設定目的
    乃為擔保系爭借款，並非擔保兩造間現在已發生及將來可能
    發生之不確定債權，揆諸前開說明，系爭抵押權自屬一般抵
    押權，而非最高限額抵押權。況衡諸常情，債權人為擔保其
    債權全額受償，於設定抵押權時，設定較原債權額為高之權
    利價值，所在多有，然其所設定者，仍為一般抵押權，自不
    能僅憑設定權利價值與債權原本有所差異，即認所設定者為
    最高限額抵押權，是被告所辯，洵屬卸責之詞，顯非可採。
二、本件設定登記之違約金，原告有優先受償之效力：
    按抵押權所擔保者為原債權、利息、遲延利息，及實行抵押
    權之費用。但契約另有訂定者，不在此限，民法第861條定
    有明文。復按抵押權所擔保債權之範圍，應包括遲延利息在
    內，且不以登記為必要；又抵押權設定契約所擔保之債權，
    不僅限於借款本金，即借額以外之違約金亦在其內，最高法
    院著有73年度台抗字第239號判例、50年台抗字第55號判例
    可稽。是違約金雖非抵押權之法定擔保範圍，惟如經約定為
    抵押權擔保之範圍且經登記者，亦屬在抵押權擔保債權範圍
    內。經查，系爭違約金約定業經登記乙節，為兩造所不爭執
    （見兩造不爭執之事實(一)），揆諸前揭說明，本件違約金當
    屬系爭抵押權擔保債權範圍，原告自得就抵押物拍賣所得價
    金優先受償。
三、本件違約金約定並未過高：
    按約定之違約金額過高者，法院得減至相當之數額，為民法
    第252條所明定，惟此規定乃係賦與法院得依兩造所提出之
    事證資料，斟酌社會經濟狀況並平衡兩造利益而為妥適裁量
    、判斷之權限，非謂法院須依職權蒐集、調查有關當事人約
    定之違約金額是否有過高之事實，而因此排除債務人就違約
    金過高之利己事實，依辯論主義所應負之主張及舉證責任。
    況違約金之約定，為當事人契約自由、私法自治原則之體現
    ，雙方於訂約時，既已盱衡自己履約之意願、經濟能力、對
    方違約時自己所受損害之程度等主、客觀因素，本諸自由意
    識及平等地位自主決定，除非債務人主張並舉證約定之違約
    金額過高而顯失公平，法院得基於法律之規定，審酌該約定
    金額是否確有過高情事及應予如何核減至相當數額，以實現
    社會正義外，當事人均應同受該違約金約定之拘束，法院亦
    應予以尊重，始符契約約定之本旨。倘債務人於違約時，仍
    得任意指摘原約定之違約金額過高而要求核減，無異將債務
    人不履行契約之不利益歸由債權人分攤，不僅對債權人難謂
    為公平，抑且有礙交易安全及私法秩序之維護（最高法院92
    年度台上字第2747號判決可資參照）。經查，系爭借款之違
    約金，係於本金到期（借款期限自86年11月21日起至87年5
    月20日止，計6個月）不償還時，始有違約金條款之適用，
    其意在督促債務人如期清償本金，並非利息給付一有遲延，
    即課以違約金之懲罰，是本件違約金之約定並未過當，自無
    顯失公平可言。況違約金並非利息，而無法定最高利息限制
    之適用，以其督促債務人清償之作用而言，亦難謂過高，本
    於契約自由原則情形下，本院自應予以尊重，爰不予酌減。
    是被告前開所辯，即無可取。
四、本件違約金請求期間應自96年1月2日回溯5年計算：
    原告主張違約金計算期間，即自系爭借款到期翌日即87 年5
    月21日起至96年1月2日止，共計3,150天等語，被告則以兩
    造抵押權設定契約書約定「到期不償還時母金每佰元每日加
    壹角計付違約金」，即違約金應按權利存續期間自86年11月
    21日至87年5月20日止，共6個月為計算期間，且應有5年消
    滅時效之適用等語。經查：
  (一)按一般抵押權登記實務上固常有存續期間一項，但實則抵押
    權係以擔保債務之清償為目的，從屬於擔保債權而存在，在
    該債權未消滅前為擔保之抵押權並不因抵押權存續期間屆滿
    而當然消滅，故抵押權存續期間之約定與登記，在法律上原
    不具任何意義（最高法院87年度台上字第727號判決意旨參
    照）。是依上開說明，抵押權存續期間並非計算違約金期間
    之依據。再者，違約金係當事人約定契約不履行時，債務人
    應支付之懲罰金或損害賠償額之預定，以確保債務之履行為
    目的，而被告就系爭借款既迄未向原告清償（見兩造不爭執
    之事實(二)），則於被告清償系爭借款前，原告自有權請求被
    告給付違約金。被告辯稱本件違約金應按存續期間6個月計
    算，洵屬無稽，自非可採。
  (二)又按利息、紅利、租金、贍養費、退職金及其他一年或不及
    一年之定期給付債權，其各期給付請求權，因五年間不行使
    而消滅，民法第126條定有明文。復按遲延利息之請求權，
    因五年間不行使而消滅，金錢債務之債務人給付遲延所應付
    之違約金，係按一定利率及遲延日數計算者，名稱雖與遲延
    利息異，然實質上仍為賠償債權人因遲延所受損害，債權人
    應同樣按時收取，不因其名稱有異而謂其時效之計算應有不
    同（最高法院70年度台上字第3511號判決意旨參照）。本件
    違約金之約定為「到期不償還時母金每佰元每日加壹角計付
    違約金」（見兩造不爭執之事實(一)），其名稱雖與利息有別
    ，然實際上仍係為賠償原告因被告給付遲延所受之損害，且
    係按日按一定利率計付，揆諸前開說明，本件違約金，自有
    5年短期消滅時效之適用。則依原告所主張及分配表所載計
    算違約金之末日即96年1月2日，回溯5年前即91年1月2日以
    前之違約金債權即已罹於時效而消滅，原告自不得於本件強
    制執行程序中主張優先受償權，惟96年1月2日回溯5年內之
    違約金共計547,500元（計算式：30萬×36.5％×5＝547500
    ），仍屬系爭抵押權所擔保債權範圍內，原告自得主張優先
    受償。
肆、從而，原告請求將本院95年度執字第2359號執行事件於96年
    4月16日所製作之分配表，就被告財產拍賣所得價金，准原
    告於本金30萬元、違約金547,500元之債權額範圍內，列為
    分配表次序3第一順位抵押權優先分配受償，為有理由，應
    予准許，逾此範圍之請求，即屬無據，應予駁回。
伍、本件事證已臻明確，兩造其餘攻擊防禦方法及舉證，均不影
    響本件判決結果，爰不再逐一詳予論述，附此敘明。
陸、據上論結，本件原告之訴為一部有理由，一部無理由，依民
    事訴訟法第79條，判決如主文。
中　　華　　民　　國　　96　　年　　10　　月　　31　　日
 　　　　　　　臺灣花蓮地方法院民事庭
                   法      官  陳燁真
上列為正本係照原本作成。
如不服本判決，應於送達後20日內，向本院提出上訴狀並表明上
訴理由，如於本判決宣示後送達前提起上訴者，應於判決送達後
20日內補提上訴理由書(須附繕本)。
中　　華　　民　　國　　96　　年　　10　　月　　31　　日
　　　　　　　　　 法院書記官　唐千惠
